---
title: "Uma Breve Proposta de Avaliação das Regras de Mudança Institucional dos Partidos Brasileiros<br><br><br><br>"
subtitle: "XII Seminário Discente do programa de pós-graduação em ciência política da USP"
author: "Lucas Mingardi<br><br>"
date: "28/09/2022"
output:
  xaringan::moon_reader:
    css: xaringan-themer.css
    nature:
      beforeInit: "macros.js"
      highlightStyle: github
      ratio: 16:10
      titleSlideClass: [middle, left]
      highlightLines: true
      countIncrementalSlides: false
---

```{r xaringan-themer, include=FALSE, warning=FALSE}

# Opções do knitr
knitr::opts_chunk$set(echo = F,warning=F,message=F,
                      fig.pos = "H", fig.align = "center"
                      )

# Pacotes necessários
pkgs <- c('tidyverse',"data.table" , 'tools', 'tidytext', 'fst',
          'hrbrthemes', 'viridis', 'stargazer', 'knitr',
          'kableExtra','patchwork',"xaringan", "xaringanthemer")

# Instala e/ou atualiza pacotes
install <- function(x) {
  if (x %in% rownames(installed.packages()) == F) {
    install.packages(x, dependencies = T,
          repos = "http://cran.us.r-project.org")
  }
}

# Carrega pacotes
lapply(pkgs, install)
lapply(pkgs, require, character.only = T)
rm(pkgs, install)


# Opções Xaringan
options(htmltools.dir.version = FALSE)

style_mono_accent(
  base_color          = "#1c5253",
  header_h1_font_size = "2.25rem",
  header_h2_font_size = "1.85rem",
  header_font_google  = google_font("Josefin Sans"),
  text_font_google    = google_font("Montserrat", "300", "300i"),
  text_font_size      = "1.25rem",
  code_font_google    = google_font("Fira Mono")
)



# Carrega dados
umapdat <- read_csv("dados/alteracao-estatuto-umap.csv")

#similaritydat <- read_rds("dados/statute_similaritySD22.rds")

similaritydat <- fst::read.fst("dados/abcp_statute_files.fst") %>%
  select(party,contains("lopp"),-contains("lag"),-contains("jaro"),-contains("razao"))


```


# Tema de Pesquisa

--

* Tema amplo: como partidos diferem em seus estatutos partidários?

--

* Base Teórica:
  - Smith e Gauja (2010): estatutos enquanto instituições.
  - Grimmer (2013): textos como dados.

--

* Estatutos partidários: fonte de consulta ou objeto de pesquisa?

--

* O conjunto de instituições que conformam o partido não é mais "real" que o documento estatutário.
  - São objetos distintos!
  - Para o Brasil: ~180 estatutos para 32 partidos. <br> Faz sentido ser "letra morta"?


---


# Pressupostos Teóricos

* Ribeiro (2013): comparando LOPP com estatutos PT, PSDB, PMDB, PFL/DEM.

* Lei 5.682/1971 (LOPP): regras rígidas da estrutura organizativa.

* Redemocratização: liberdade de escolha estrutura partidária.

* Mas... Trechos ipsis literis da LOPP são encontrados no PMDB/PSDB/DEM.

* PT como outsider seria o único com estatutos realmente distintos. 


---


# Pressupostos Teóricos [2]

* Mingardi (2019, 2020): análise de similaridade de texto para 34 partidos e ~190 estatutos. 

* Conclusão geral de Ribeiro (2013) se mantém: altíssima similaridade entre LOPP e estatutos.

* Excepcionalismo petista? 
  - Taxa similaridade PT em posição relativamente alta.
  - Ainda não descobrimos o mecanismo causal: tamanho, ideologia, data de fundação, data do estatuto...
  
* Algumas conclusões: 
  - Alta similaridade estatuto $_{(i, t)}$ e estatuto $_{(i, t-1)}$.
  - Tendência global de diferenciação da LOPP.
  - Tendência global de aumento do documento. <br> $\Rightarrow$ Sinal de institucionalização? (Scarrow, 2022)


---


# Motivações de pesquisa

* Crítica constante: resultados interessantes mas pouco práticos. <br> O que aprendemos com estatutos?

* Grimmer (2013): trade-off análise quanti vs leitura manual. 

* Termo de compromisso: criar classificações teoricamente significativas.
  - Literatura nacional pouco explorou o tema.
  - Literatura internacional tem um tradeoff de nº casos x precisão.

* Nesse paper: foco mudança institucional como teste pesquisa mais ampla.

* Resumo dos resultados: redução dimensionalidade por UMAP.


---


# Mudança Institucional

* Smith e Gauja (2010) mostram como mudanças textuais nos estatutos refletem mudanças de equilíbrio nas pressões intra e extra partidárias.

* Alteração do estatuto é só 1 caso de um continuum (não rígido) de mudanças institucionais:
  - Alterar estatuto -> Incorporar partido -> Fundir -> Dissolver partido.

* Estudo de caso: Mucinhato (2015), mudanças no PMDB a partir da absorção do Partido Popular do Tancredo.

* Analisaremos as regras em si que legitimam tais alterações. 

* Dimensões analisadas: locus discussão, regra maioria para legitimação, tipo de voto. 


---


# Similaridade Cosseno Q3 (Mingardi 2020)


```{r similarity,out.width="55%"}

similaritydat %>%
  filter(party != "PMN") %>%
  filter(cosine_char_q3_lopp >= 0.7) %>%
  pivot_longer(-party) %>%
  mutate(name = gsub("char_","",name),
         name = gsub("_lopp","",name),
         name = gsub("_"," ", name),
         name = str_to_title(name)
  ) %>%
  mutate(party = recode(party,
                        "REPUBLICANOS" = "REP",
                        "CIDADANIA" = "CID",
                        "PATRIOTA" = "PATRI"),
         colorcase = ifelse(party %in% c("MDB","PT","PSDB","DEM"),"1","0"),
         ) %>%
  filter(name == "Cosine Q3") %>%
  ggplot(aes(y = value, x = reorder(party,value), fill = colorcase)) +
  geom_boxplot() +
  scale_fill_manual(values = c("#FFFFFF","#1c5253")) +
  labs(x="",y="") + 
  theme_minimal() +
  theme(legend.position = "none",
        axis.text.x = element_text(angle = 90, vjust = 0.5, hjust=1,size = 14),
        plot.title = element_text(size = 18,hjust = 0.5),
        axis.text.y = element_text(size = 14),
        strip.text = element_text(size = 18))
  



```


---


# Loci Discussão


---


# Loci Discussão


```{r conv}
dat = read_csv("dados/convencao_2.csv")

kable(dat,
#      caption = "Locus de Discussão de Alteração do Partido ou Estatuto",
#     booktabs=F,escape=F
) %>%
#  column_spec(1:5,width = "3cm") %>%
#  footnote(symbol = c("O Encontro Nacional é equivalente à Convenção Nacional para o PT. A Convenção Nacional no PSOL, REDE e UP recebe a denominação de Congresso Nacional."),
#           threeparttable = TRUE) %>%
  kable_styling(latex_options = "HOLD_position",
                font_size = 17)

```


---


# Regra Maioria Estatuto


```{r majest}
dat = read_csv("dados/maiora_estatuto.csv")

kable(dat,
#      caption = "Regra de Maioria para Alteração de Estatuto"
      ) %>%
#  column_spec(1:2,width = "7cm") %>%
  kable_styling(latex_options = "HOLD_position",
                font_size = 17)

```

---


# Regra Maioria Fusão e Incorporação


```{r majfusinc}
dat = read_csv("dados/maiora_fusao_incorporacao.csv")

kable(dat,
#      caption = "Regra de Maioria para Alteração de Estatuto"
      ) %>%
#  column_spec(1:2,width = "7cm") %>%
  kable_styling(latex_options = "HOLD_position",
                font_size = 17)

```


---


# Regra Maioria Dissolução


```{r majdis}
dat = read_csv("dados/maiora_dissolucao.csv")

kable(dat,
#      caption = "Regra de Maioria para Alteração de Estatuto"
      ) %>%
#  column_spec(1:2,width = "7cm") %>%
  kable_styling(latex_options = "HOLD_position",
                font_size = 17)

```


---


# Tipo de Voto


```{r vototipo}
dat = read_csv("dados/voto_tipos_2.csv")

kable(dat,
#      caption = "Estatutos Partidários por Tipo de Voto",
#      booktabs=F,escape=F
) %>%
#  column_spec(1:2,width = "8cm") %>%
#  footnote(alphabet = c("Presidente DN com voto de Minerva.",
#                      "Pode-se acumular até 2 votos somente.",
#                      "Possibilidade de aclamação, caso haja consenso.",
#                      "Permite declaração individual do voto."
#                      )) %>%
  kable_styling(latex_options = "HOLD_position",
                font_size = 17)

```


---


# UMAP

* Ideia geral: dados tratados como n-variedade, queremos reduzir a espaço bidimensional.

* Similar a outras técnicas de knn, mas melhor fundamentado. 

* Teorema de Imersão de Nash: para cada variedade de Riemann há uma imersão em um espaço preservada isometricamente (bijetoras). 

* Representação topológica fuzzy. 2 passos: i) aproximar o manifold dos dados; ii) construir simplexos fuzzy indexando aplicação crescente.

* Distância entre clusters é melhor preservada, e não só intra clusters. 

* Cuidado: técnica de previsão, não de inferência. 

* Pressupostos: i) Manifold é conectado localmente; ii) Métrica Riemanniana é (aproximadamente) localmente constante; iii) Termos estocásticos são i.i.d. localmente.


---


# UMAP [2]



```{r resultadoumap,fig.retina=3}

umapdat %>%
  mutate(LOPP = ifelse(PARTIDO == "LOPP","1","0")) %>%
  ggplot(aes(x=UMAP1,y=UMAP2)) +
  geom_point(size = 2) +
  labs(x="",y="", title = "Variação espacial da mudança institucional") +
  theme_minimal() +
  theme(legend.position = "none",
        plot.title = element_text(face = "bold",size = 20,hjust = 0.5),
        axis.text.y = element_text(size = 14),
        axis.text.x = element_text(size = 14)
        )


```


---


# UMAP [3]



```{r umappartymean,fig.retina=3}

umapdat %>%
  group_by(PARTIDO) %>%
  mutate(UMAP1.AVG = mean(UMAP1,na.rm=T),
         UMAP2.AVG = mean(UMAP2,na.rm=T),
         LOPP = ifelse(PARTIDO == "LOPP", "LOPP", "PARTIDOS")
         ) %>%
  distinct(UMAP1.AVG,.keep_all = T) %>%
  ggplot(aes(x=UMAP1,y=UMAP2,label = PARTIDO)) +
  geom_text(size = 5) +
  labs(x="",y="",title = "Média dos Partidos") +
  theme_minimal() +
  theme(legend.position = "none",
        plot.title = element_text(face = "bold",size = 20,hjust = 0.5),
        axis.text.y = element_text(size = 14),
        axis.text.x = element_text(size = 14)
        )

```


---


# UMAP [4]


```{r umappartyselec,fig.retina=3}

umapdat %>%
  mutate(LOPP = ifelse(PARTIDO == "LOPP", "LOPP", NA)) %>%
  filter(PARTIDO %in% c("AGIR","PT","PSOL","PSD","PATRI","REP","AVANTE","SD","PSD","PL","CID","DC")) %>%
  ggplot(aes(x=UMAP1,y=UMAP2,label = PARTIDO)) +
  geom_text(size = 5) +
  labs(x="",y="",title = "Partidos Selecionados") +
  theme_minimal() +
  theme(legend.position = "none",
        plot.title = element_text(face = "bold",size = 20,hjust = 0.5),
        axis.text.y = element_text(size = 14),
        axis.text.x = element_text(size = 14)
        )

```


---


# Conclusões 

* Mudança Institucional varia pouco intra partido, mas há exceções com mudanças signicativas (AGIR, CID, PSD, etc).

* Estatutos com grau de detalhamento textual/institucionalização diversos.

* Mudança Institucional apresenta um cenário rico, porém pontual.

* Leque de combinações possíveis bem variado ao longo dos partidos.

  - Mas dentro de um universo fechado. Ainda continuam seguindo a lógica geral da LOPP, mesmo que para rejeitá-la.
  
  - Institutional borrowing: LOPP servindo de exemplo predecessor.

* LOPP é caso paradigmático: fundamental para quem estuda estatutos no Brasil.

---


# Passos Futuros

* Explorar mais dimensões organizativas: 

  - Pronto: mudança institucional, regras filiação (Braga, 2020), membership fees, histórico (fusões, incorporações, legenda).
  
  - A fazer: regras seleção candidatos, distribuição Fundo Eleitoral. <br> Outras sugestões?

* Adicionar partidos extintos pós-redemocratização.

* Explorar melhor dimensão temporal.

* Melhorar limpeza dos documentos. 

* UMAP para taxa de similaridade, índices teóricos como fator de correção.



---


class: center, middle, inverse

# Obrigado! 

---

# Contatos

<br>

- [lucasmingardi@gmail.com](mailto:lucasmingardi@gmail.com)
- <https://github.com/lumardi>

